【裁判字號】    99,判,237
【裁判日期】    990311
【裁判案由】    商港法
【裁判全文】
最  高  行  政  法  院  判  決
                                       99年度判字第237號
上  訴  人  小港倉儲股份有限公司
代  表  人  甲○○
被 上訴 人  交通部高雄港務局
代  表  人  乙○○
訴訟代理人  王伊忱  律師
            陳景裕  律師
            鄭美玲  律師
上列當事人間商港法事件，上訴人對於中華民國97年4月15日高
雄高等行政法院96年度訴字第1010號判決，提起上訴，本院判決
如下：
    主  文
上訴駁回。
上訴審訴訟費用由上訴人負擔。
    理  由
一、上訴人於民國96年3月29日上午，於高雄港55號碼頭作業場
    區從事散裝廢鐵裝卸作業時，遭被上訴人勞安環保組稽查人
    員巡察發現，作業過程中未灑水，亦未做好防治措施，致生
    揚塵，造成港區污染情事，乃以96年5月15日高港環污字第
    0965003964號違規罰鍰裁處書，以上訴人違反商港法第18條
    第1項第4款規定，依同法第46條規定，裁處罰鍰新臺幣（下
    同）40萬元（下稱原處分）。上訴人不服，提起訴願，遭決
    定駁回，遂提起行政訴訟。
二、上訴人起訴主張：依空氣污染防制法第2條第1款規定，所謂
    空氣污染，係指空氣中之物質須有妨害國民健康或生活環境
    ，方始構成污染物，且污染物超過法定標準值時，始成立商
    港法第18條第1項第4款之污染港區之行為。被上訴人僅以相
    機拍照之方式，即認定上訴人作業有揚塵並造成污染港區，
    顯屬擅斷。且被上訴人未親自至現場就作業情形予以瞭解，
    並命現場人員於告發單上簽名，完全依其個人主觀認定而為
    ，亦有違誤。又商港法第46條將裁罰金額規定為9萬元以上
    90萬元以下，其立法意旨應係依污染程度之輕重為其裁罰依
    據，而其污染輕重之判定依據，當依客觀污染檢測值來認定
    ，惟本件並無任何污染檢測數值，僅憑被上訴人主觀認定，
    即率予裁罰40萬元，實屬違誤等語，求為判決訴願決定及原
    處分均撤銷。
三、被上訴人則以：上訴人為承攬「PORT ALICE（珀特輪）」裝
    載之散亂廢鋼鐵裝卸作業，向被上訴人申請自96年3月22日
    至96年3月31日靠泊高雄港55號碼頭，供其進行裝卸廢鐵作
    業，詎於96年3月29日上午9時查獲，其於進行裝卸作業時並
    未灑水，防塵網亦有破損，致產生嚴重揚塵污染，顯已違反
    商港法第18條第1項第4款之規定。至商港法就該第18條第1
    項第4款所謂「污染港區行為」，並未規定應經何種檢測方
    式以為認定，應係授權商港管理機關裁量。上訴人先前已有
    多次承攬裝卸廢鐵作業造成揚塵污染之情形，經高雄市政府
    環保局及被上訴人多次裁處罰鍰後仍未思改進，上訴人違法
    之情節嚴重，對於高雄港區之污染防治作業亦產生重大之影
    響及損害，被上訴人斟酌上情而裁處上訴人40萬元罰鍰並無
    不當，亦無違反比例原則等語，資為抗辯，求為判決上訴人
    之訴駁回。
四、原審斟酌全辯論意旨及調查證據之結果，以：
(一)上訴人係經被上訴人依商港法第23條之1規定核發許可證之
    裝卸公司，其於94年7月1日至97年6月30日，向被上訴人承
    租54號碼頭後方場地從事裝卸工作，在租賃期間內，上訴人
    有優先使用租賃標的之權利；嗣因54號碼頭整修，乃由被上
    訴人於55號碼頭後方場地中提供相同承租面積之場地，供上
    訴人擺放車機使用等情，有兩造於94年6月28日所簽訂之交
    通部高雄港務局54號碼頭後方場地租賃契約及94年6月23日
    被上訴人研商上訴人續租54號碼頭後方土地協議會議紀錄可
    稽。本件係上訴人承攬裝卸業務之PORT ALICE（珀特輪）經
    申請自96年3月22日至96年3月31日靠泊高雄港55號碼頭，並
    由上訴人進行散裝廢鐵裝卸作業，為兩造所不爭執，應可認
    為真實。
(二)依二造簽訂之租賃契約第4節「租賃物之管理及使用」所載
    ：「……11、有關環保、勞安、治安及其他之規定：（1）
    乙方（即上訴人）應負責承租區環境之清潔與秩序，對所產
    生之揚塵、噪音、垃圾、廢污油水、廚餘等廢棄物均需依有
    關環保法令之規定，自行收受、清運、處理改善，不得隨意
    堆置、排放，並應遵守本契約及治安、保全、安全、環保、
    勞安、消防及管理等有關規定，如有違反規定，甲方（即被
    上訴人）得依有關法令逕行告發處罰或移請主管機關處分．
    ……」上訴人既為經被上訴人依商港法第23條之1規定核發
    許可證之裝卸公司（船舶貨物裝卸承攬業），且在54號碼頭
    整修期間，由被上訴人提供55號碼頭後方場地供上訴人作業
    ，則在屬其裝卸業務之使用期間內，其對該碼頭係有事實管
    領能力之人，且依上開租賃契約規定亦負有維護環境之義務
    ，則對於其所使用之碼頭場所範圍內，依商港法第18條第1
    項第4款規定，即負有防止其承租商港區域之碼頭免受污染
    之義務，始足以達成商港法之規範目的。
(三)依現場稽查照片明白顯示，現場散裝廢鐵正在進行裝卸作業
    ，且現場裝卸作業過程中所使用之防塵網，並非緊密排列，
    而係各個防塵網之間留有相當大之空隙，又其中亦有防塵網
    破損將近一半，顯然無法有效發揮應有之防塵功能，亦無有
    效防止粒狀物質飛散之灑水，此外，並無使用其他適當防治
    措施，致作業中引起塵土飛揚，產生明顯粒狀污染物等情，
    核與被上訴人勞安環保組巡察紀錄所載：「查55號碼頭靠泊
    的珀特輪PORT ALICE，正在卸廢鐵及提貨作業，作業區擴及
    56號碼頭作業中揚塵，防塵網破裂不堪。」等內容相符。另
    被上訴人就上訴人上開違章情事，以96年4月9日高港環污字
    第0965002768號函請上訴人說明，經上訴人以96年4月20日
    港倉字第960420號函復略以：「……說明：……2、查當日
    廢鐵裝車作業，本公司仍照往常以灑水車潑灑地面防制揚塵
    ，不過當時確實間隔約有3小時因灑水車故障無連續潑灑，
    以致地表微乾少量揚塵無法避免，但不至擴散到場周界外。
    3、關於55號碼頭本公司所（設）置之防塵網，因貴局曾來
    函為配合55號碼頭工程動工，要求3月28日至3月31日遷移至
    54號碼頭，因此部分纜繩已鬆除，乍看之下似殘破不堪……
    」等語，足見上訴人於作業當時確實因無持續灑水，且各個
    防塵網間之空隙過大，並有破損，亦未使用其他適當防治措
    施，致作業中引起塵土飛揚造成污染之情事，已甚明確。
(四)商港法第18條第4款原本僅規定在商港區域內，不得為其他
    妨害港區安全之行為，於76年8月7日增訂「污染港區」之規
    定，其立法意旨乃在防止港區遭受污染，因而可知商港法第
    18條第1項第4款所規範者，係以維護港區安全及避免造成港
    區污染為目的，是裝卸散裝廢鐵是否構成污染港區之行為，
    應以裝卸行為本身是否造成港區之污染為斷，與空氣污染防
    制法須經檢測該污染是否已達污染之標準，其構成要件顯有
    不同。本件上訴人於裝卸散裝廢鐵作業過程中，並未有效使
    用防塵網等適當防治措施，亦無有效防止粒狀物質飛散之灑
    水，致作業中引起塵土飛揚，產生明顯粒狀污染物嚴重污染
    高雄港區，其違章事實甚明。是上訴人主張本件並無檢測報
    告，僅以告發人員主觀認定，作為裁罰之依據，顯有違誤云
    云，應屬對法條之誤解，不足採取。
(五)另基於權力分立原則，行政機關依裁量權所為之行政處分，
    除有逾越權限或濫用權力之情形外，法院應予尊重。依被上
    訴人93年1月14日「研商如何改善散裝廢鐵裝卸污染防治事
    宜」會議紀錄所載，其召開該次會議之緣由係因：「……小
    港倉儲公司（即上訴人）在本港中島地區54號碼頭裝卸廢鐵
    產生之污染，引起高雄市政府環境保護局、加工出口區管理
    處高雄分處等嚴重的關切，本局（即被上訴人）在業務會報
    也曾多次討論，事實上小港倉儲公司自行設置之大型起重機
    在本港裝卸廢鐵作業效率大幅提昇，但是此種效率也帶來了
    污染，對於週邊環境的影響，加工出口區管理處高雄分處向
    市環保局及本局不斷投訴，因而造成甚多之困擾……」等情
    ，足見上訴人於本件違章行為前，其作業過程中所產生之污
    染，多次對週邊環境造成嚴重之影響，並引起各單位之非議
    。然上訴人不思改善，又於95年12月16日因在55號碼頭場地
    裝卸作業後，將清除之廢棄物累積堆置於場地，造成髒亂污
    染情事，經被上訴人以96年1月5日高港環污字第0965000037
    號違規罰鍰裁處書，認上訴人違反商港法第18條第1項第4款
    之規定，而依同法第46條規定裁處上訴人罰鍰9萬元；上訴
    人另分別於94年3月9日、96年3月16日、3月18日、3月20日
    、3月21日、3月22日、3月24日、3月27日、3月28日、3月29
    日及3月30日亦因於55號碼頭廢鐵儲放超過4公尺以上，遭被
    上訴人棧港管理處開立港埠作業違規事項通知書等情，有被
    上訴人96年1月5日高港環污字第0965000037號違章罰鍰裁處
    書、被上訴人棧港管理處港埠作業違規事項通知書等附卷可
    參。則被上訴人本於主管機關之權責，考量上訴人先前已有
    多次污染港區情事，在法定裁量範圍行使裁量權，而對本件
    上訴人處以40萬元之罰鍰，並無逾越權限或濫用權力之情事
    ，亦無違反比例原則之情形。至依商港法第46條之規定，只
    要違反商港法第18條規定者，即構成裁處罰鍰之要件，並未
    規定需先開立告發單由上訴人簽收，始得裁處罰鍰，是上訴
    人主張被上訴人未將告發單由上訴人人員簽收，即率予裁罰
    40萬元，顯有未合云云，亦有誤解。從而原處分並無違誤，
    訴願決定遞予維持，亦無不合，因將原決定及原處分均予維
    持，駁回上訴人之訴。
五、本院查：
(一)按「在商港區域內，不得為左列行為：……四、其他妨害港
    區安全及污染港區之行為。」「第18條至第25條、第28條至
    第30條、第37條至前條有關船舶入出港、船舶在港停泊及停
    航、妨害港區安全行為、妨礙商港設施、危險物品之裝卸、
    遇難或避難船舶之管理、港區災害處理、港區工程作業船舶
    小修業及船舶船員日用品供應業之管理等港務管理事項之管
    理規則，由交通部定之。」「違反第17條、第18條、第19條
    或第23條之1規定者，處負責人或行為人新臺幣9萬元以上90
    萬元以下罰鍰，並得按其情節責令拆除或勒令停工或停止營
    業；再違反者，並得沒入其打撈器材或採捕、放置之船、具
    、物料。」分別為商港法第18條第1項第4款、第43條之1、
    第46條所明定。又「本規則依商港法（以下簡稱本法）第43
    條之1規定訂定之。」「在港區作業者，不得有左列妨害港
    區安全之行為：……十一、作業污染港區或造成髒亂。」則
    為商港港務管理規則第1條及第24條第11款所明定。查上開
    商港港務管理規則，乃依據商港法第43條之1規定之授權所
    訂定，核其性質，係就有關商港區域內船舶入出港、船舶在
    港停泊及停航、妨害港區安全行為、妨礙商港設施、危險物
    品之裝卸、遇難或避難船舶之管理、港區災害處理、港區工
    程作業船舶小修業及船舶船員日用品供應業，關於其管理等
    細節性及執行性事項之法規命令，其授權內容明確，且上述
    規定未逾越授權範圍，並其內容亦與商港法規定意旨無違，
    自得適用。
(二)依上開商港法第18條第1項第4款及商港港務管理規則第24條
    第11款規定，在港區作業而污染港區或造成髒亂者，即該當
    於處罰要件，應依同法第46條處罰。又商港法第18條第1項
    第4款所規範者係以維護港區安全及避免造成港區污染為目
    的，是裝卸散裝廢鐵是否構成污染港區之行為，應以裝卸行
    為本身是否造成港區之污染為斷，與空氣污染防制法須經檢
    測該污染是否已達污染之標準，其構成要件顯有不同。本件
    上訴人於裝卸散裝廢鐵作業過程中，並未有效使用防塵網等
    適當防治措施，亦無有效防止粒狀物質飛散之灑水，致作業
    中引起塵土飛揚，產生明顯粒狀污染物飄浮於港區空中，客
    觀上足認已污染港區，其違章事實明確為原判決認定之事實
    。上訴意旨稱本件並無檢測報告，僅以告發人員主觀認定，
    作為裁罰之依據，顯有違誤云云，要不足採。
(三)上訴意旨另稱被上訴人未檢測污染程度之輕重逕予裁罰40萬
    元，違反行政程序法第7條比例原則云云。惟查：
  1.「違反第17條、第18條、第19條或第23條之1規定者，處負
    責人或行為人新臺幣9萬元以上90萬元以下罰鍰，……」為
    商港法第46條所明定。又商港法第18條第1項第4款所謂污染
    港區，與空氣污染防制法須經檢測該污染是否已達污染之標
    準，其構成要件不同，已如上述。是關於罰鍰之數額，固應
    斟酌行為人之違章情節，然並不以有檢測污染數值為必要。
  2.查上訴人曾於92年12月17日經高雄市政府環保局稽查發現其
    裝卸廢鐵造成空氣揚塵污染，而遭該局依法告發處罰；又於
    93年5月12日亦因裝卸廢鐵作業造成空氣揚塵污染再遭高雄
    市政府環保局告發處罰罰鍰60萬元；再於95年12月16日因承
    攬廢鐵裝卸作業將廢棄物累積堆置場地造成髒亂污染，遭被
    上訴人依商港法第18條第1項第4款及第46條規定處罰9萬元
    ；此外，針對上訴人之廢鐵裝卸作業一再造成港區污染，被
    上訴人亦曾於93年1月14日召開「研商如何改善散裝廢鐵裝
    卸污染防治事宜」會議，於會議中明確要求上訴人公司應就
    其裝卸廢鐵作業之污染狀況改善並防止污染情形，如作業速
    度降低、持續噴水及設置防塵網等，及於93年2月6日再次召
    開「研商如何改善散裝廢鐵裝卸污染防治事宜」會議，要求
    上訴人應避免廢鐵裝卸作業產生之污染。詎上訴人竟仍無視
    於上開多次遭高雄市政府環保局及被上訴人裁處罰鍰以及被
    上訴人召開會議明確要求上訴人應改善廢鐵裝卸產生之污染
    情形，而就其承攬裝卸廢鐵作業時仍發生污染港區情事，被
    上訴人斟酌上開情節而裁處上訴人40萬元罰鍰，並無不當，
    要無違反比例原則可言。上訴意旨猶執詞指摘，亦無可採。
(四)綜上，上訴意旨均係就原審已詳為論述事項，指摘原判決違
    法，洵不可採。原判決並無不適用法規或適用不當等違背法
    令情事，其所適用之法規與該案應適用之現行法規並無違背
    ，與解釋判例，亦無牴觸，並無所謂原判決有違背法令或不
    備理由之情形；上訴論旨，指摘原判決違誤，求予廢棄，難
    認有理由，應予駁回。
六、據上論結，本件上訴為無理由。依行政訴訟法第255條第1項
    、第98條第1項前段，判決如主文。
中    華    民    國    99    年    3     月    11    日
                    最高行政法院第五庭
                        審判長法官  黃  璽  君
                              法官  黃  淑  玲
                              法官  鄭  忠  仁
                              法官  吳  東  都
                              法官  陳  金  圍
以  上  正  本  證  明  與  原  本  無  異
中    華    民    國    99    年    3     月    11    日
                              書記官  彭  秀  玲


司法院資訊處製作；財團法人民間司法改革基金會備份。
